【裁判字號】    91,簡上,82
【裁判日期】    920430
【裁判案由】    違反建築法
【裁判全文】
臺灣士林地方法院刑事判決                          九十一年度簡上字第八二號
    上  訴  人
    即  被  告  甲○○
右列上訴人因違反建築法案件，不服本院九十一年度簡字第四五五號中華民國九十一
年五月一日第一審判決（聲請案號：九十一年度偵字第二六六０號），提起上訴，本
院管轄之第二審合議庭判決如左：
    主  文
上訴駁回。
    事  實
一、甲○○係統聯汽車客運股份有限公司（下稱統聯客運）之總經理，為統聯公司之
    實際負責人，明知台北市○○區○○路一段四十七號一樓統聯客運承德站前、旁
    空地搭建之伸縮棚架、鐵架，業經台北市政府工務局建築管理處於民國八十九年
    九月十九日以違反建築法規定強制拆除，詎甲○○竟於九十年四月十日主管會議
    中指示原地重建，而於九十年五月間雇用不知情之工人在同址一樓前方重建定著
    於土地上具有頂蓋、樑柱之雨遮及於同址旁空地重建定著於土地上具有頂蓋、樑
    柱、牆壁之鐵皮建築物，面積共計二三八平方公尺，高約三公尺，迨至九十年六
    月一日經台北市政府工務局建管處查報後發現，始知上情。
二、案經台北市政府工務局報請台灣士林地方法院檢察署檢察官聲請簡易判決處刑。
    理  由
一、訊之被告甲○○雖坦承右址前、旁架設之雨遮、鐵皮棚架，曾於八十九年九月間
    遭主管機關拆除，其於九十年四月召開之主管會議中指示原地重建，並於九十年
    五月間雇工施工搭建等情不諱，惟辯稱：候車遮雨棚依台北市免辦建築執照建築
    物或雜項工作物處理原則之規定，為免辦建築執照或雜項執照之工作物，非屬建
    築法第九十五條之違章建築，且遮雨棚之輕鋼架係以螺絲拴上，可於一小時內拆
    除，並非定著於土地上或土地下，亦無繼續性，也非適於人起居，亦無建築物之
    主要構造基礎、承重牆壁，非屬建築法所稱之建築物或雜項工作物，重建應無違
    反建築法第九十五條之問題；且前次八十九年九月間強制拆除之遮雨棚係活動式
    雨棚，依前所述，亦非屬建築法所稱之建築物，被告於該次拆除後重建亦不該當
    建築法第九十五條之規定云云。惟查：
  （一）台北市○○區○○路一段四七號一樓前、旁架設有伸縮棚架、鋼骨鐵架，違
        反建築法第二十五條、第八十六條、第九十五條及違章建築物處理辦法第二
        條規定，而由台北市政府工務局建築管理處於八十九年九月十九日執行拆除
        ，此有台北市政府工務局八十九年九月十八日北市工建第八九三三五九０三
        ０零號函、台北市政府工務局建築管理處拆除新違章建築結案報告單及照片
        四紙在卷可參。被告雖辯稱：八十九年九月間台北市政府工務局建築管理處
        所拆除之上址前方之雨棚，僅為活動伸縮雨棚，沒有柱子定著在地上，並非
        建築法所稱之建築物云云，惟按依行政處分構成要件效力，在以行政處分之
        違反作為刑罰構成要件之情形，除非該行政處分具有明顯重大之瑕疵，否則
        刑事法院不可審查行政處分之適法性。查本件被告或統聯公司並未對於台北
        市政府工務局建築管理處前開認定違建應予拆除之行政處分，循行政程序救
        濟，且卷內亦無資料顯示前開行政處分有明顯重大之瑕疵，依前開說明，刑
        事法院自不應審查該行政處分之適法性。是被告辯稱八十九年九月間主管機
        關拆除之雨棚，並非建築法所稱之建築物云云，尚難採信。
  （二）而被告辯稱：九十年五月間雇工搭建之構造物，亦非屬建築法所稱建築物一
        節。經查被告於九十年五月間雇工於台北市○○路○段四十七號前方搭建之
        所謂雨遮，係以鐵架為樑柱，以鐵皮為頂蓋；同址旁搭建之鐵皮建物則具有
        頂蓋、樑柱、兩側有牆壁，此為被告所是認，並有照片在卷可稽。按建築法
        第四條規定「本法所稱建築物，為定著於土地上或地面下具有頂蓋、樑柱或
        牆壁，供個人或公眾使用之構造物或雜項工作物」，查被告雇工搭建之前開
        構造物，均係以鐵架定著於土地上作為樑柱，且有頂蓋，四十七號旁之鐵皮
        構造物更有牆壁，核均屬建築法所稱之建築物，被告辯稱前開構造物並未定
        著於土地上，極易拆除，無繼續性，非適於人居住，所以非屬建築法所稱之
        建築物云云，核與法律明文規定不符，不足憑採。
  （三）至於被告另辯稱：候車遮雨棚依台北市免辦建築執照建築物或雜項工作物處
        理原則（下稱處理原則）之規定，為免辦建築執照或雜項執照之工作物，非
        屬建築法第九十五條之違章建築一節，並提出摘錄之處理原則節本一張為憑
        。然經本院向台北市政府工務局建築管理處調取前開處理原則，該處理原則
        業於八十八年五月六日經台北市政府工務局北市工建字第八八三一０五二三
        ００號修訂，其中有關候車亭係規定「政府機關自行設置或經目的事業主管
        機關同意設置之：：：公車候車亭：：：面積在四平方公尺以下且高度未超
        過二‧五公尺者」，始得於「不妨礙公共安全、公共交通、公共衛生、市容
        觀瞻及相關法令，且土地使用證明文件及構造安全自行負責下，免辦理申請
        手續」，本件被告於九十年五月間搭設之前開構造物，面積達二三八平方公
        尺，高約三公尺，有台北市政府工務局九十年六月十一日北市工建字第九０
        四０二三八四００號函及照片在卷可稽，顯然不屬於前開得免辦申請手續之
        情形。被告影印提出之處理原則節本，核係八十三年十一月二日所修訂，並
        非被告行為時有效之規定，自不足採。
  （四）而九十年五月間拆除後重建之行為，係被告所指示，此除據被告自白不諱外
        ，並有九十年四月十日統聯公司主管會議紀錄在卷可參。
  綜上所述，被告否認違反建築法之規定，尚非可採。本件事證明確，被告犯行已堪
  認定，應予依法論科。
二、核被告所為，係犯建築法第九十五條之罪。被告雇用不知情之工人為重建之違法
    行為，應論以間接正犯，原審判決漏未敘明，應予補充。原審適用建築法第九十
    五條，刑法第十一條前段、第四十二條第二項、第七十四條第一款，量處被告罰
    金新台幣二十萬元，如易服勞役以三百元折算一日，並考量被告未曾受有期徒刑
    以上刑之宣告，為解決乘客候車環境之不適，一時失慮，致觸刑典，經此罪刑之
    宣告後，應能知警惕而無再犯之虞，認所宣告之刑以暫不執行為適當，予以緩刑
    三年，其認事用法並無不當，量刑亦屬妥適。上訴人上訴意旨否認犯罪，指摘原
    判決不當，核無理由，其上訴應予駁回。
三、至於台北市○○路○段四十七號一樓統聯客運承德站前方、旁邊之構造物，曾於
    八十九年五月間經台北市政府工務局強制拆除後，被告於八十九年九月初違反規
    定重建之行為，並未經檢察官起訴，且與起訴部分不具裁判上一罪關係（按與本
    件重建行為相隔達八個月，且遭拆除後始決定重建，應係另行起意），尚非本院
    所得審究，宜由檢察官另行處理，附此敘明。
據上論斷，應依刑事訴訟法第四百五十五條之一第一項、第三項、第三百六十八條，
判決如主文。
本案經檢察官劉異海到庭執行職務
中      華      民      國      九十二      年    四    月    三十      日
                          臺灣士林地方法院刑事第四庭
                                  審判長法  官  謝  靜  恒
                                        法  官  王  俊  雄
                法  官  洪  慕  芳
右正本證明與原本無異。
本判決不得上訴。
                                        書記官  趙  彩  彤
中      華      民      國      九十二      年    五    月     二       日


司法院資訊處製作；財團法人民間司法改革基金會備份。
